【裁判字號】    95,上訴,1200
【裁判日期】    950920
【裁判案由】    偽造文書等
【裁判全文】
臺灣高等法院高雄分院刑事判決        95年度上訴字第1200號
上  訴  人  臺灣高雄地方法院檢察署檢察官
被      告  甲○○
上列上訴人因被告偽造文書等案件，不服臺灣高雄地方法院94年
度易字第1771號中華民國95年4 月28日第一審判決（聲請簡易判
決處刑案號：臺灣高雄地方法院檢察署94年度偵緝字第418 號）
，提起上訴，本院判決如下：
    主  文
上訴駁回。
甲○○緩刑貳年。
    事  實
一、緣甲○○受友人乙○○之父陳國猛委託，以陳國猛所有坐落
    高雄縣橋頭鄉○○段847 地號土地及其地上建物即門牌高雄
    縣橋頭鄉○○段846 之1 號建物為擔保，向匯通銀行商業股
    份有限公司（下稱匯通銀行）四維分行辦理房屋貸款。嗣於
    民國91年1 月4 日，匯通銀行將核撥之貸款新臺幣（下同）
    1,50萬元匯入陳國猛於匯通銀行帳號0000000000000 號帳戶
    內，並即依甲○○之指示，僅將該撥款事宜通知甲○○，而
    未通知實際借款人陳國猛。甲○○獲悉銀行已核撥前開房屋
    貸款後，旋即基於行使偽造私文書，及意圖為自己不法所有
    之詐欺取財之犯意，利用其代陳國猛保管銀行存摺、印章及
    提款卡之機會，於91年1 月4 日至前開銀行，在匯通銀行所
    提供之空白取款憑條上填具金額100 萬元並盜蓋陳國猛之印
    章，而偽造陳國猛提領現金100 萬元之取款憑條，持以向不
    知情之該銀行承辦人員行使，使該承辦人員陷於錯誤而將10
    0 萬元交付甲○○，足生損害於匯通銀行對於業務管理之正
    確性及陳國猛。嗣又意圖為自己不法之所有，基於以不正方
    法由自動付款設備取得他人之物之概括犯意，自91年1 月10
    日起至91年2 月15日止，於附表所示之時間，持陳國猛前開
    提款卡，利用銀行之自動付款設備，以密碼使自動付款設備
    辨識系統對於真正持卡人之辨識陷於錯誤之不正方法，連續
    19 次 由自動付款設備取得該帳戶內陳國猛之現金488,000
    元。甲○○於領取前開款項後，即向陳國猛及乙○○謊稱未
    獲核貸而返還前開提款卡、存摺及印章。嗣於91年11月間，
    乙○○欲以前開土地及建物辦理房屋貸款，而向地政機關申
    請土地及建物登記謄本時，始知上情。
二、案經陳國猛及乙○○訴由臺灣高雄地方法院檢察署檢察官偵
    查後聲請簡易判決處刑，經原審改以通常程序審理。
    理  由
一、本件上訴人即被告甲○○（下稱被告）所為係犯死刑、無期
    徒刑、最輕本刑為3 年以上有期徒刑以外之罪，被告於準備
    程序及審理中就被訴事實均為有罪之陳述，經審判長告知簡
    式審判程序之旨，並聽取公訴人、被告之意見後，當庭裁定
    進行簡式審判程序，合先敘明。
二、訊據被告對於前開事實坦承不諱，核與證人乙○○於原審審
    理時；證人侯堯升於偵查中證述之情節相符，並有土地登記
    謄本、房屋修繕貸款申請書、高雄縣岡山地政事務所92年6
    月13日岡所一字第920006659 號函所附抵押權設定登記文件
    影本、國泰世華商業銀行四維分行函附之陳國猛開戶基本資
    料及資金進出明細表各1 份及國泰世華商業銀行95年3 月13
    日95國世維字第44號函所附交易明細及95年4 月13日95國世
    維字第44號函所附取款憑條各1 紙可資佐證，是本件事證明
    確，被告犯行堪予認定。
三、核被告偽造陳國猛名義之取款憑條並持以向銀行承辦人員詐
    領現金100 萬元之犯行，係犯刑法第216 條、第210 條之行
    使偽造私文書罪、及同法第339 條第1 項之詐欺取財罪。其
    盜用印章之行為偽造私文書之部分行為；及其偽造私文書之
    行為，為行使偽造私文書之高度行為所吸收，均不另論罪。
    查被告行為後，94年1月7日修正公布之刑法，自95年7月1日
    施行，修正後之刑法刪除第55條關於牽連犯之規定。本件被
    告所犯上開2 罪具有牽連犯之關係，依修正前即行為時之規
    定，應從一重之行使偽造私文書罪處斷，而依修正後之刑法
    既已刪除牽連犯之規定，則所犯上述各罪應依數罪併罰之規
    定分論併罰。比較新舊法之規定，修正後之規定並非較有利
    於被告，依刑法第2 條第1 項之規定，應適用行為時之法律
    ，即適用修正前刑法第55條牽連犯之規定，從一重之行使偽
    造私文書罪處斷。次按刑事訴訟法第300 條所謂變更起訴法
    條，係指在不擴張及減縮單一法益及同一被害客體之原訴之
    原則下，法院得就有罪判決，於不妨害基本社會事實之範圍
    內，得自由認定事實，變更檢察官所引應適用之法條而言（
    最高法院81年台非字第423 號判例要旨可為參照）。本件聲
    請簡易判決處刑意旨以被告詐領此100 萬元亦係以陳國猛提
    款卡自自動提款設備提領，而認被告此部分犯行亦是觸犯刑
    法第339 條之2 第1 項之罪嫌，容屬誤會，惟查刑法第33 9
    條第1 項及第339 條之2 第1 項之罪，其基本社會事實同為
    意圖為自己或第三人不法之所有，以和平手段取得他人之財
    物，侵害他人之財產法益，足見檢察官起訴之犯罪事實與本
    院認定之事實，其社會基本犯罪事實同一（即詐領陳國猛銀
    行帳戶內之存款100 萬元之社會基本事實同一），本院自得
    變更起訴法條予以審理。另前述被告盜用印章偽填取款憑條
    後持以行使之行使偽造私文書犯行雖未經起訴，然因此部分
    犯行與被告所犯詐欺取財罪2 罪間，有牽連犯之裁判上一罪
    關係，本院自得並予審究。另被告以陳國猛之提款卡提領附
    表所示款項之所為，係犯第339 條之2 第1 項以不正方法由
    自動取款設備取得財物罪。被告先後多次以提款卡在提款機
    上多次領款行為，時間緊接，所犯構成要件相同，顯係基於
    概括犯意所為，應依連續犯規定論以一罪（按被告行為後，
    刑法第56條連續犯之規定，業於94年1 月7 日修正公布刪除
    ，並於95年7 月1 日施行，則被告之犯行，因行為後新法業
    已刪除連續犯之規定，此刪除雖非犯罪構成要件之變更，但
    顯已影響行為人刑罰之法律效果，自屬法律有變更，依新法
    第2 條第1 項規定，比較新、舊法結果，仍應適用較有利於
    被告之行為時法律即舊法論以連續犯）。被告所犯前述行使
    偽造私文書罪與以不正方法由自動取款設備取得財物罪之間
    ，犯意各別，行為互殊，應予分論併罰。
四、聲請簡易判決處刑意旨另認：被告以前述方法詐領陳國猛銀
    行帳戶內之存款後侵吞入己之行為，另涉犯刑法第335 條第
    1 項之侵占罪嫌云云，然查刑法上所謂侵占罪，以被侵占之
    物先有法律或契約上之原因在其持有中者為限，否則不能成
    立侵占罪（最高法院52年台上字第1418號判例參照）。本件
    被告是以前述不法之方法而詐得前述款項，已詳敘如前，是
    被告持有前述款項，並非基於合法之原因而持有已明，揆諸
    前揭判例意旨，被告所為前揭犯行，尚難另以侵占罪相繩。
    此部分本應為無罪之諭知，然因檢察官認此部分事實若成立
    犯罪，與業經起訴之被告所犯刑法第339 條之2 第1 項之罪
    ，有牽連犯之裁判上一罪關係，故不另為無罪之諭知。
五、按行為後法律有變更者，適用行為時之法律。但行為後之法
    律有利於行為人者，適用最有利於行為人之法律，刑法第2
    條第1 項定有明文。本件被告行為時之刑法第41條第1 項前
    段規定：「犯最重本刑為5 年以下有期徒刑以下之刑之罪，
    而受6 個月以下有期徒刑或拘役之宣告，因身體、教育、職
    業、家庭之關係或其他正當事由，執行顯有困難者，得以1
    元以上3 元以下折算一日，易科罰金。」又受刑人行為時之
    易科罰金折算標準，修正前罰金罰鍰提高標準條例第2 條前
    段（現已刪除）規定，就其原定數額提高為100 倍折算1 日
    ，則本件受刑人行為時之易科罰金折算標準，應以銀元300
    元折算1 日，經折算為新臺幣後，應以新臺幣900 元折算為
    1 日。惟95年7 月1 日修正公布施行之刑法第41條第1 項前
    段則規定：「犯最重本刑為五年以下有期徒刑以下之刑之罪
    ，而受六個月以下有期徒刑或拘役之宣告者，得以新臺幣一
    千元、二千元或三千元折算一日，易科罰金。」比較修正前
    後之易科罰金折算標準，以95年7 月1 日修正公布施行前之
    規定，較有利於受刑人，則應依刑法第2 條第1 項前段，適
    用修正前刑法第41條第1 項前段規定，定其折算標準。又被
    告行為後，刑法第51條亦於94年1 月7 日修正公布，並於95
    年7 月1 日施行，修正前刑法第51條規定：「數罪併罰，分
    別宣告其罪之刑，依左列各款定其應執行者：」其中第5 款
    規定：「宣告多數有期徒刑者，於各刑中之最長期以上，各
    刑合併之刑期以下，定其刑期。但不得逾二十年。」修正後
    刑法第51條第5 款規定：「宣告多數有期徒刑者，於各刑中
    之最長期以上，各刑合併之刑期以下，定其刑期。但不得逾
    三十年。」比較結果，修正後刑法並非較有利於行為人，依
    刑法第2 條第1 項前段之規定，仍應依修正前刑法，定其應
    執行之刑。另行為後法律有變更者，依修正前刑法第2 條第
    1 項之規定，以適用裁判時法為原則，如行為時法有利於行
    為人，則例外適用行為時法；依修正後刑法第2 條第1 項規
    定，以適用行為時法為原則，惟如裁判時法有利於行為人，
    則例外的適用裁判時法。以往實務見解，認原判決未及比較
    適用新舊法時，上訴後，雖比較結果以舊法有利於行為人，
    而原判決別無其他撤銷事由，仍應由本院以此為由撤銷改判
    。惟修正後之規定係以適用行為時法為原則，因此原判決雖
    未及比較適用，然上訴本院後，經比較新舊法，行為後之法
    律並非較有利於行為人，仍應適用行為時法，則原判決適用
    行為時法即無不當，自不構成撤銷之事由。
五、原判決認被告罪證明確，因而適用刑法第216 條、第210 條
    、第339 條第1 項、第339 條之2 第1 項、（修正前）刑法
    第55條、第56條、第41條第1 項、第51條第5 款，（修正前
    ）罰金罰鍰提高標準條例第1 條前段、第2 條等規定並審酌
    被告與告訴人乙○○為朋友關係，未念2 人間之情誼，竟利
    用告訴人等對伊之信賴，誑騙告訴人等，致告訴人乙○○及
    陳國猛受有財產上及精神上之損害，於偵查及原審審理中先
    後2 次表示願與告訴人和解，卻未依約賠償告訴人之損害，
    其犯罪之動機、目的及手段均不足取，犯後態度亦難謂良好
    ，然其於審理中尚知坦承犯行，且目前擔任技術員具正當工
    作，有在職證明1 紙可憑等一切情狀，分別量處有期徒刑6
    月、4 月，及定其應執行之刑有期徒刑9 月，並諭知易科罰
    金之折算標準，並敘明被告盜用陳國猛之印章所偽造之取款
    憑條上之陳國猛印文為真正，而該取款憑條亦已持交銀行而
    非被告所有，故均無庸宣告沒收。經核原判決認事用法，尚
    無不合，量刑亦屬允當。檢察官循告訴人請求上訴意旨，謂
    被告迄今未與告訴人協商和解賠償事宜，被告顯無悔悟之意
    云云，指摘原判決量刑過輕，惟被告在本院審理中已與告訴
    人達成訴訟上和解，並已支付告訴人50萬元，有本院和解筆
    錄在卷可按，足見被告犯後態度尚顯良好，原判決量刑尚屬
    妥適，則本件檢察官之上訴，為無理由，應予駁回。
六、查被告未曾受有期徒刑以上刑之宣告，有臺灣高等法院被告
    全國前案紀錄表附卷可稽，被告於本院審理中已與告訴人達
    成訴訟上和解，並已支付告訴人50萬元，有和解筆錄在卷可
    憑，被告經此論罪科刑之教訓，當知警惕，應無再犯之虞，
    本院認其所宣告之刑，以暫不執行為適當，爰併宣告緩刑2
    年（按被告犯罪後，刑法第74條業於94年1 月7 日修正公布
    ，並於95年7 月1 日施行，是緩刑之宣告，應適用新法第74
    條之規定，最高法院95年5 月23日刑事庭第八次會議決議參
    照）。
據上論斷，應依刑事訴訟法第368 條，刑法第74條第1 項第1 款
，判決如主文。
本案經檢察官姜麗儒到庭執行職務。
中    華    民    國    95    年    9     月    20    日
                  刑事第七庭    審判長法  官   莊飛宗
                                      法  官   曾逸誠
                                      法  官   黃三友
以上正本證明與原本無異。
所犯刑法第339條之2第1項之罪部分不得上訴
其餘部分如不服本判決，應於判決送達後10日內向本院提出上訴
狀，其未敘述理由者並應於提出上訴狀後10日內向本院補提理由
書（應附繕本）。
中    華    民    國    95    年    9     月    21    日
                                      書記官   黃玉珠
附表：
┌──┬────┬─────┬┬──┬──────┬────┐
│編號│取款時間│金     額 ││編號│            │        │
├──┼────┼─────┼┼──┼──────┼────┤
│1   │91.01.10│30,000    ││11  │91.01.22    │100,000 │
├──┼────┼─────┼┼──┼──────┼────┤
│2   │91.01.10│20,000    ││12  │91.01.22    │20,000  │
├──┼────┼─────┼┼──┼──────┼────┤
│3   │91.01.10│10,000    ││13  │91.01.22    │20,000  │
├──┼────┼─────┼┼──┼──────┼────┤
│4   │91.01.14│10,000    ││14  │91.01.22    │20,000  │
├──┼────┼─────┼┼──┼──────┼────┤
│5   │91.01.16│20,000    ││15  │91.01.22    │20,000  │
├──┼────┼─────┼┼──┼──────┼────┤
│6   │91.01.16│10,000    ││16  │91.01.22    │19,000  │
├──┼────┼─────┼┼──┼──────┼────┤
│7   │91.01.21│20,000    ││17  │91.01.23    │20,000  │
├──┼────┼─────┼┼──┼──────┼────┤
│8   │91.01.21│20,000    ││18  │91.01.31    │10,000  │
├──┼────┼─────┼┼──┼──────┼────┤
│9   │91.01.21│10,000    ││19  │91.02.15    │9,000   │
├──┼────┼─────┼┼──┼──────┼────┤
│10  │91.01.21│100,000   ││合計│            │488,000 │
└──┴────┴─────┴┴──┴──────┴────┘
附錄本件判決論罪科刑法條：
刑法第210條
偽造、變造私文書，足以生損害於公眾或他人者，處5 年以下有
期徒刑。
刑法第216條
行使第210 條至第215 條之文書者，依偽造、變造文書或登載不
實事項或使登載不實事項之規定處斷。
刑法第339條第1項
意圖為自己或第三人不法之所有，以詐術使人將本人或第三人之
物交付者，處5 年以下有期徒刑、拘役或科或併科1,000 元以下
罰金。
刑法第339條之2第1項
意圖為自己或第三人不法之所有，以不正方法由自動付款設備取
得他人之物者，處3 年以下有期徒刑、拘役或1 萬元以下罰金。


司法院資訊處製作；財團法人民間司法改革基金會備份。
